臺灣板橋地方法院刑事判決　　　　　　　99年度訴字第3381號
公　訴　人　臺灣板橋地方法院檢察署檢察官
被　　　告　湯惟淵
上列被告因違反商業會計法等案件，經檢察官提起公訴（99年度
偵緝字第1269號），本院判決如下：
    主  文
湯惟淵無罪。
    理  由
一、公訴意旨略以：被告湯惟淵於民國91年5 月22日起至93年9
    月30日止，為址設臺北縣中和市（現改制為新北巿中和區○
    ○○路○ 段296 號4 樓之3 林企業有限公司（下稱林公
    司）之負責人，係商業會計法所稱之商業負責人，竟基於幫
    助他人逃漏稅捐及製作不實會計憑證之概括犯意，於92年9
    月至92年10月間，明知林公司並無銷貨事實，仍虛偽開立
    不實統一發票共11張，銷售額計新臺幣（下同）6,234,000
    元，交付予立邦傳播有限公司（下稱立邦公司）充當進貨憑
    證，持向稅捐稽徵機關申報，幫助他人逃漏營業稅計317,00
    0 元，嚴重侵害國家稅收，足生損害稅捐稽徵機關對稅款之
    正確稽徵及管理，因認被告涉犯修正前商業會計法第71條第
    1 款之商業負責人以明知為不實事項而填製會計憑證罪嫌及
    稅捐稽徵法第43條第1 項之幫助逃漏稅捐罪嫌等語。
二、公訴人認被告涉犯上開填製不實會計憑證及幫助逃漏稅捐等
    罪嫌，係以：(一)被告於偵查中之供述，(二)臺北巿政府建設局
    之商業登記資料－營業人變更登記查簽表、營利事業統一發
    證設立／變更登記申請書、林公司股東同意書、章程、臺
    灣地區異常稅籍查詢列印作業、臺灣土地銀行之開戶資料、
    華泰商業銀行開戶資料，(三)財政部臺灣省北區國稅局查緝案
    件稽查報告書等資為其論據。
三、按犯罪事實應依證據認定之，無證據不得認定犯罪事實；又
    不能證明被告犯罪者，即應諭知無罪之判決，刑事訴訟法第
    154 條第2 項、第301 條第1 項分別定有明文。次按認定不
    利於被告之事實，須依積極證據，苟積極證據不足為不利於
    被告事實之認定時，即應為有利於被告之認定，更不必有何
    有利之證據。又認定犯罪事實所憑之證據，雖不以直接證據
    為限，間接證據亦包括在內，然而無論直接或間接證據，其
    為訴訟上之證明，須達於通常一般人均不致有所懷疑，而得
    確信其為真實之程度，始得據為有罪之認定（最高法院30年
    上字第816 號及76年臺上字第4986號判例意旨參照）。
四、訊據被告固不否認登記為林公司之負責人一節，惟堅決否
    認有何填製不實會計憑證及幫助逃漏稅捐等犯行，辯稱：伊
    於92年間離開臺灣、去香港之前，已將林公司之統一發票
    章及公司大小章交給友人「黃金科」，委託渠幫伊辦理結束
    營業或將公司過戶給別人等語。經查：
  (一)林公司曾於92年10月間，開立銷售額合計6,234,000 元、
    營業稅額合計317,000 元之統一發票共11紙予立邦公司充作
    進項憑證而持向稅捐稽徵機關申報扣抵銷項稅額，此有申請
    書（按年度）跨中心查詢列印資料、專案調檔統一發票查核
    名冊及查核清單各1 份附卷可稽（見臺灣板橋地方法院檢察
    署99年度偵字第3646號偵查卷第94頁、第116 至117 頁），
    固堪認定。
  (二)然按商業負責人、主辦及經辦會計人員或依法受託代他人處
    理會計事務之人員，以明知為不實之事項，而填製會計憑證
    或記入帳冊者，處5 年以下有期徒刑、拘役或科或併科60萬
    元以下罰金，95年5 月24日修正施行前之商業會計法第71條
    第1 款定有明文。是該條款處罰之對象為商業負責人、主辦
    及經辦會計人員或依法受託代他人處理會計事務之人員。而
    商業會計法所定商業負責人之範圍，依公司法、商業登記法
    及其他法律有關之規定，此為該法第4 條所明定。又公司法
    所稱公司負責人，在有限公司為董事；公司之經理人或清算
    人，在執行職務範圍內，亦為公司負責人，此據該法第8 條
    規定甚明。本件被告雖於91年4 月20日經林公司原全體股
    東轉讓全部出資，而成為唯一股東兼董事，並於91年4 月25
    日向經濟部中部辦公室辦理股東出資轉讓及負責人變更登記
    在案，惟其嗣於92年8 月15日再將全部股東出資轉讓予陳世
    寬，且改由陳世寬擔任董事，並於92年8 月21日向經濟部中
    部辦公室辦理股東出資轉讓及負責人變更登記完竣，此有經
    濟部91年4 月25日經授中字第09132030870 號函、92年8 月
    21日經授中字第09232561350 號函各1 件、林公司之有限
    公司變更登記表、股東同意書、章程各2 份附卷可稽（見臺
    灣板橋地方法院檢察署99年度偵緝字第1269號偵查卷第44至
    50頁、第62至72頁），足見林公司於92年10月間開立上開
    統一發票予立邦公司時，被告已非該公司之董事，自非商業
    會計法所指之商業負責人。
  (三)又證人即林公司辦理營利事業變更登記之稅務代理人大原
    會計事務所（嗣更名為張雲珍記帳士事務所）記帳士張雲珍
    於本院審理時證稱：林公司於91年4 月至93年9 月遷址新
    莊這段期間之稅務均是由伊辦理，伊是跟林公司會計王璧
    鈴接洽，申報營業稅、營利事業所得稅所需要之發票存根聯
    都是王璧鈴提供給伊的，發票章及公司大小章都是由王璧鈴
    保管，伊要用到時會跟王璧鈴拿，伊沒有跟林公司之負責
    人接洽，伊也沒有見過被告等語（見本院100 年4 月28日審
    判筆錄第26、30、31頁），證人即大原會計事務所員工鍾源
    城亦於本院審理時證稱：伊會幫林公司持統一發票購票證
    向農會購買空白統一發票，再郵寄或者親自送去林公司在
    臺北縣中和巿之營業處所，伊親自送去時，是交給林公司
    之會計王壁鈴，並沒有看到被告在場，林公司每兩個月申
    報營業稅也是大原會計事務所代辦，申報所需之統一發票是
    到臺北縣中和巿之營業處所向會計王璧鈴拿的等語（見本院
    100 年4 月28日審判筆錄第19至22頁），則依證人張雲珍、
    鍾源城證述上情可知，其等為林公司處理申報營業稅等會
    計事務時，均係與王璧鈴接洽，並未與被告接洽。再者，證
    人王璧鈴於本院審理時證稱：林公司之負責人原本是蔡文
    良，但是做得不是很好，所以透過友人聯繫被告承接林公
    司，並遷址到臺北縣中和巿中山路2 段296 號4 樓之3 ，但
    該址實際上是彩虹家品股份有限公司（下稱彩虹家品公司）
    之營業處所，伊當時即在彩虹家品公司任職，直到93年、94
    年間彩虹家品公司遷離該址為止，這段期間上址只有彩虹家
    品公司在辦公，伊沒有看過被告在該址辦公，伊有協助林
    公司聯繫處理會計帳務相關事宜，就是鍾源城送林公司和
    彩虹家品公司之發票來時，伊就一起簽收，伊沒有與被告討
    論過林公司稅務帳務等事項等語（見本院100 年8 月16日
    審判筆錄第4 至16頁），復觀諸卷附彩虹家品公司之股份有
    限公司變更登記表（附於本院卷），乃記載該公司於90年9
    月10日設立時即設址在臺北縣中和巿中山路2 段296 號4 樓
    之3 ，迄至93年5 月28日始變更營業處所至臺北縣中和巿連
    城路258 號4 樓，則證人王璧鈴自91年間林公司遷址至臺
    北縣中和巿中山路2 段296 號4 樓之3 時起至93年5 月間彩
    虹家品公司遷離該址為止，均在同址之彩虹家品公司任職，
    並協助林公司聯繫會計帳務相關事宜，卻不曾見過被告前
    來該址辦公或與被告接洽會計稅務等事項，故被告於91年4
    月25日至92年8 月21日間登記為林公司負責人之期間，甚
    至在92年8 月21日林公司已變更登記負責人為陳世寬之後
    ，是否有實際經營林公司並經辦會計或開立統一發票等業
    務，殊值懷疑，尚難逕認被告確有參與林公司於92年10月
    間虛偽開立不實統一發票供立邦公司申報營業稅之犯行。
  (四)從而，被告於92年10月間已非林公司之負責人，亦非該公
    司之主辦及經辦會計人員或依法受託代他人處理會計事務之
    人員，則公訴意旨所指林公司開立予立邦公司之統一發票
    即非被告業務上有權填製之會計憑證，被告自非商業會計法
    第71條所規範之對象。此外，公訴人復未敘明並舉證證明被
    告與斯時林公司之負責人、主經及經辦會計人員或依法受
    託代他人處理會計事務之人員，就公訴意旨所指填製不實會
    計憑證及幫助逃漏稅捐等犯行有何犯意之聯絡與行為之分擔
    ，自無法僅以被告曾登記為林公司負責人以及立邦公司曾
    以林公司開立之統一發票申報扣抵銷項稅額而申報營業稅
    等節，即推論被告與林公司之負責人等有共同填製不實會
    計憑證及幫助逃漏稅捐之事實。
五、綜上所述，本件公訴意旨雖指被告涉犯填製不實會計憑證及
    幫助逃漏稅捐等罪嫌，惟依公訴人所舉各項證據方法，尚無
    法使本院達到確信其為真實之程度，此外，復查無其他積極
    證據足資認定被告確有違反商業會計法、稅捐稽徵法等犯行
    ，揆諸首揭法律規定及判例意旨，既不能證明被告犯罪，即
    應為其無罪判決之諭知。
據上論斷，應依刑事訴訟法第301 條第1 項，判決如主文。
本件經檢察官蔡景聖到庭執行職務。
中    華    民    國   100    年    10    月    14    日
                  刑事第二十一庭審判長法  官  張紹省
                                      法  官  林維斌
                                      法  官  王瑜玲
以上正本證明與原本無異
如不服本判決應於送達後10日內向本院提出上訴狀
                                      書記官  林君縈
中    華    民    國   100    年    10    月    19    日